【裁判字號】    99,監宣,249
【裁判日期】    991228
【裁判案由】    監護宣告
【裁判全文】
臺灣桃園地方法院民事裁定             99年度監宣字第249號
聲  請  人  呂學清
相  對  人  林呂秀嬌
關  係  人（即選定輔助人）
            呂學清
上列聲請人對於相對人聲請監護宣告事件，本院裁定如下：
    主  文
宣告林呂秀嬌（女；民國○○年○○月○○日生；國民身分證統一編號
：Ｚ000000000號）為受輔助宣告人。
選定呂學清（男；民國○○年○○月○○日生；國民身分證統一編號：
Ｚ000000000號）為受輔助宣告人林呂秀嬌之輔助人。
聲請程序費用由受輔助宣告人林呂秀嬌負擔。
    理  由
一、聲請意旨略以：聲請人為相對人林呂秀嬌之胞弟，相對人本
    有精神障礙宿疾，又於民國98年11月間因丈夫遭詐騙而死亡
    ，由於失去丈夫之照顧與喪失之打擊，致精神疾病之病情惡
    化，經治療亦無起色，甚且已因此精神障礙及心智缺陷，致
    不能為意思表示或受意思表示，或不能辨識其意思表示之效
    果，爰依民法第14條第1 項、民事訴訟法第597 條第1 項規
    定，聲請鈞院准予對相對人為監護宣告。並依民法第1111條
    規定指定聲請人為相對人之監護人暨請指定呂學明為會同開
    具財產清冊之人。如未達監護宣告之程度，亦請依法為輔助
    宣告及指定聲請人為相對人之輔助人。並提出親屬系統表、
    同意書、中華民國身心障礙手冊影本、診斷證明書、戶籍謄
    本等為證。
二、按「對於因精神障礙或其他心智缺陷，致不能為意思表示或
    受意思表示，或不能辨識其意思表示之效果者，法院得因本
    人、配偶、四親等內之親屬、最近一年有同居事實之其他親
    屬、檢察官、主管機關或社會福利機構之聲請，為監護之宣
    告（民14I）」、「法院對於監護之聲請，認為未達第一項
    之程度者，得依第15條之1 第1 項規定，為輔助之宣告（民
    14III）」、又「對於因精神障礙或其他心智缺陷，致其為意
    思表示或受意思表示，或辨識其意思表示效果之能力，顯有
    不足者，法院得因本人、配偶、四親等內之親屬、最近一年
    有同居事實之其他親屬、檢察官、主管機關或社會福利機構
    之聲請，為輔助之宣告（民15-1I）」、「法院對於監護之
    聲請，認為未達第一項之程度，而有輔助宣告之原因者，得
    依聲請或依職權以裁定為輔助之宣告（民訴624-3 I）」，
    民法第14條第1 項、第3 項、第15條之1 第1 項、民事訴訟
    法第624 條之3 第1 項分別定有明文。
三、本件經本院於鑑定人行政院衛生署桃園療養院所屬精神鑑定
    醫師陳炯旭前訊問相對人結果，相對人稱「（法官點呼相對
    人問年籍資料？）50歲，旁邊是我弟弟，一個呂學清一個呂
    學明，陪我來看病」、「（按問：妳覺得妳有什麼病？）感
    覺有病，什麼病不知道」、「（按問：妳會做什麼家事？）
    會煮飯煮菜，以前上班，現在還會煮飯菜，我弟弟老婆煮，
    我現在沒煮，住在學清家」、「（按問：妳有幾名孫子？）
    二個，在別人家裡住，沒有常回來看我」、「（按問：有無
    想過工作賺錢？）去那裡做，就在他家裡」、「（按問：弟
    弟平常有無給妳零用錢？）沒有花錢，我沒有出去買」、「
    （按問：有無存錢？）沒有」、「（按問：若弟弟向你借錢
    ，要不要借他？）我沒有錢怎麼借他」、「（按問：若有一
    筆錢，有無想過投資？）沒有」（參見本院民國99年10月 7
    日訊問筆錄）。另經訊問鑑定人所屬精神鑑定醫師陳炯旭稱
    「個案未開始鑑定，待完成精神鑑定後，將鑑定報告陳報鈞
    院」等語（參見同上訊問筆錄）。而依鑑定人就相對人之精
    神狀態所為之鑑定結果略稱：林員符合輕度智能不足及精神
    分裂症之診斷，目前總智商為59，其日常生活及個人衛生需
    家人督促，經濟活動能力及社會性活動之能力和過去相比皆
    退化，並較他人為差。故謂因其精神障礙或其他心智缺陷，
    致其為意思表示、受意思表示或辨識意思表示效果能力顯有
    不足，未來經治療後精神症狀有部分回覆的可能性，但智商
    及功能大幅回復的可能性低等語，有該院民國99年12月17日
    桃療醫字第0990007949號函暨所附之精神鑑定報告書在卷可
    參。本院審酌於現場訊問時相對人之精神、心智反應等狀況
    並參酌鑑定人之上揭意見，認相對人目前之精神障礙與心智
    缺陷之程度，已致其為意思表示或受意思表示，或辨識其意
    思表示效果之能力顯有不足，而符合受輔助宣告之要件。雖
    聲請人為監護宣告之聲請，然因認定之結果，相對人之狀況
    並未達可為監護宣告之程度而僅符合輔助宣告之要件，依上
    揭規定，本院仍得依聲請人之聲請變更為輔助宣告之諭知。
    爰依法宣告林呂秀嬌為應受輔助宣告之人。
四、末按「受輔助宣告之人應置輔助人（民1113-1I）」、「法
    院為監護之宣告時，應依職權就配偶、四親等內之親屬、最
    近一年有同居事實之其他親屬、主管機關、社會福利機構或
    其他適當之人選定一人或數人為監護人，‧‧‧。法院為前
    項選定及指定前，得命主管機關或社會福利機構進行訪視，
    提出調查報告及建議。監護之聲請人或利害關係人亦得提出
    相關資料或證據，供法院斟酌（民1113-1II準用民1111）」
    、「法院選定監護人時，應依受監護宣告之人之最佳利益，
    優先考量受監護宣告之人之意見，審酌一切情狀，並注意下
    列事項：一、受監護宣告之人之身心狀態與生活及財產狀況
    。二、受監護宣告之人與其配偶、子女或其他共同生活之人
    間之情感狀況。三、監護人之職業、經歷、意見及其與受監
    護宣告之人之利害關係。四、法人為監護人時，其事業之種
    類與內容，法人及其代表人與受監護宣告之人之利害關係（
    民1113-1II準用民1111-1）」。民法第1113條之1 第1 項、
    第2 項、第1111條、第1111條之1 分別定有明文。
五、本件經本院分別函彰化縣政府及桃園縣政府請派員進行訪視
    後，據彰化縣政府提出之評估建議略稱：關係人呂學明表示
    由聲請人來擔任監護人，其他兄弟姐妹均無意見。另桃園縣
    政府提出之評估建議略稱：聲請人確實有照顧意願及能力，
    並已實際照顧相對人，請法院參酌以相對人之最佳利益選任
    輔助人或監護人等語，有彰化縣政府民國99年9 月15日府社
    障字第0990211341號函暨所附之訪視報告表以及桃園縣政府
    民國99年10月5 日府社助字第0990392621號函暨所附監護宣
    告訪視報告附卷可參。
六、綜上所述，受輔助宣告人林呂秀嬌目前與聲請人呂學清同住
    ，並由聲請人實際照顧相對人之生活起居，聲請人為相對人
    之胞弟，亦有意願擔任輔助人，又無不適或不宜擔任輔助人
    的積、消極原因，如由呂學清為受輔助宣告人林呂秀嬌之輔
    助人，應能符合受輔助宣告人之最佳利益，爰依法選定呂學
    清為受輔助宣告人林呂秀嬌之輔助人。
七、依民事訴訟法第624 條之3 第1 項、第624 條之1 第3 項、
    第604 條第1 項、第608 條第1 項，裁定如主文。
中    華    民    國    99    年    12    月    28    日
                        家事法庭法  官  鄭新後
上列正本證明與原本無異。
本裁定就對相對人之輔助宣告部分不得抗告；另就其餘有關選定
輔助人部分如有不服，應於本裁定送達後10日內向本院提出抗告
狀。
中    華    民    國    99    年    12    月    28    日
                                書記官 許家齡

司法院資訊處製作；財團法人民間司法改革基金會備份。
